臺灣高等法院臺南分院刑事判決　　　　　　　九十一年度上訴字第二五一號　　Ｇ
　　　上　訴　人　臺灣臺南地方法院檢察署檢察官
　　　被　　　告　甲○○○
右上訴人因被告偽證案件，不服臺灣臺南地方法院九十年度訴字第九九三號中華民國
九十年十二月三十一日第一審判決（起訴案號：臺灣臺南地方法院檢察署九十年度偵
字第四一七五號），提起上訴，本院判決如左：
      主      文
上訴駁回。
      理      由
一、公訴意旨略以：被告甲○○○於民國（下同）八十八年十二月十日，向告發人葛
    邱華美借款新台幣（下同）三十五萬元，而簽發三紙面額均為十萬元及一紙面額
    為五萬元之本票交付葛邱華美收執，八十九年四月間，甲○○○償還十萬元，葛
    邱華美遂將其中一紙面額十萬元之本票返還甲○○○。八十九年十月二十三日，
    穆淑女（已死亡，另為不起訴處分）至台南市○○路十號四樓之三葛邱華美住處
    ，向葛邱華美拿取上開甲○○○所簽發，面額共計二十五萬元之剩餘本票三紙，
    表示欲代葛邱華美向甲○○○催討借款。詎穆淑女於八十九年十月二十三日至八
    十九年十一月初間某日，向甲○○○收取上開借款連同利息共計二十五萬三千六
    百元後，竟意圖為自己不法之所有，將上開所持有之葛邱華美所有之款項侵占入
    己。而甲○○○亦明知穆淑女曾代葛邱華美向其收取上開二十五萬三千六百元之
    款項，嗣因葛邱華美曾對其提起誹謗告訴，遭法院判刑有期徒刑三月而懷恨在心
    ，竟於九十年七月六日下午，在臺灣臺南地方法院檢察署第四偵查庭以證人身分
    作證時，就案情有重要關係之事項，供前具結，而為虛偽陳述「穆淑女並無代葛
    邱華美拿其所簽發之本票向其催討，欠葛邱華美的錢，都是葛邱華美來要的」等
    語。案經葛邱華美告發偵辦，因認被告甲○○○所為，係犯刑法第一百六十八條
    之偽證罪嫌等語。
二、公訴人認被告涉有偽證罪嫌，無非以右揭事實，業據告發人葛邱華美指述綦詳
    ，且證人陳春玉到庭結證供稱：約八十九年九、十月間，我去找葛邱華美收保險
    費，她告訴我說，她與穆淑女、甲○○○間有債務糾紛，叫我去幫她們會算一下
    ，葛女就帶我去找穆淑女當場會帳。穆女有說葛邱華美借錢給甲○○○，是設定
    抵押權給穆淑女。有聽到穆淑女向葛邱華美說，她已幫其向甲○○○收取款項，
    但她不願歸還給葛邱華美，她要還給甲○○○，叫葛邱華美直接向甲○○○要，
    金額好像是二十九萬多元。並有聽到葛邱華美向穆淑女說，先將甲○○○所簽發
    之四張本票還給她，但穆淑女拿不出來等語，雖證人陳春玉所證述之時間、金額
    及本票之張數，與告發人之指述有些微出入，然此係因時間久遠，記憶衰退所致
    ，其所為證詞與告發人之指述，大致上仍屬相符，堪予採信。又證人蔡劉妹亦
    到庭結證供稱：我是賣小籠包的，有一天（時間忘記了），穆淑女到我店裏說她
    跟葛邱華美約好，要去找甲○○○，後來坐了一會兒，她說不等了，她要先去找
    葛邱華美拿本票去向甲○○○要錢等語。就被告歸還積欠告發人之二十五萬元
    尾款情節部分，被告於九十年七月十九日偵訊中，先前供稱：向葛邱華美借款三
    十五萬元，於八十九年十一月初全部還清了云云，後又改稱：我於八十九年四月
    間，將台南市○○路十八巷十五號之三房子賣掉，就將欠葛女的錢還清了云云，
    其前後供述不一；又被告於九十年七月六日曾提出一紙告發人所書寫之明細表，
    以茲證明其於八十九年四月間，償還告發人一紙案外人吳志偉所簽發，面額十萬
    元之郵政支票及現金十三萬元後，所剩餘積欠告發人之款項（二十二萬元）已陸
    續償還告發人，然就該明細表內容觀之，該明細表並無年度之記載，只記載六月
    份至十二月份共計二萬三千六百元及每月付利息一萬七千五百元之字樣，再如何
    加總亦無法達到二十二萬元之數，況該明細表尚有記載「十二月份」之金額，顯
    然與被告所稱：於八十九年四月間或八十九年十一月初即將借款還清云云不符，
    應以告發人所稱：甲○○○只於八十九年四月間，償還一紙吳志偉所發票之郵政
    支票十萬元，甲○○○除了三十五萬元外，還有零星向我借款，此張（明細表）
    就是借款明細，此明細表指的是八十七年間的借款，是在八十七年底或八十八年
    初所寫等語為可採。被告於九十年二月二日檢察事務官第一次訊問時曾供稱：
    （問：穆淑女有拿三張你給邱華美的本票，去向你要錢？）我開給她們二人本票
    ，我搞不清楚是給誰的，她們拿本票來，我就還錢。（問：穆淑女有向你說是請
    你清償邱華美借的部分否？）我認本票不認人，穆淑女沒有說過等語，足認同案
    被告穆淑女確曾拿被告所簽發交付告發人之本票，向被告催討債務等情。綜上
    所述，被告所辯，顯係卸責之詞，不足採信，從而其於九十年七月六日所為之證
    詞，亦堪認係虛偽之陳述無訛。此外，復有上開偵查筆錄及證人結文各一份在卷
    可按，且被告此部分作證事項，足以造成同案被告穆淑女侵占犯行是否實體成立
    之影響，乃對案情有重要關係之事項顯屬無疑，是被告犯嫌堪予認定等由為其論
    據。
三、按犯罪事實應依證據認定之，無證據不得推定其犯罪事實，刑事訴訟法第一百五
    十四條定有明文。而認定犯罪事實所憑之證據，須適於為被告犯罪事實之證明者
    ，始得採為斷罪資料。次按刑法第一百六十八條偽證罪之成立，其犯罪主體必須
    係證人、鑑定人或通譯之一者，始足當之；次按被告係居當事人之地位，共同被
    告亦屬被告。是以，被告在我國現制，其陳述雖足為證據資料，但不得以之為證
    人。因之共同被告亦不得為證人。又按「偽證罪之成立，以虛偽陳述之證人已於
    供前或供後具結為其成立要件之一，所謂具結，係指依法有具結能力之人，履行
    其具結義務而言，若法律上不得令其具結之人，而誤命其具結者，即不發生具結
    之效力。又證人與本案有共犯之關係者，不得令其具結」，最高法院著有八十二
    年度台上字第四四０九號裁判可稽。再按刑事訴訟法第一百八十六條第三款規定
    ：「證人應命具結。但有左列情形之一者，不得令其具結：．．．．．三、與本
    案有共犯或有藏匿犯人及湮滅證據、偽證、贓物各罪之關係或嫌疑者．．．．．
    」。詳言之，具有共犯或其他相牽連關係之共同被告，在同一訴訟程序中，即不
    得以共同被告中之一人為他共同被告之證人加以訊問。換言之，必須係非共犯或
    無其他相牽連關係之共同被告，雖在同一訴訟程序中，而無利害相關之情形，始
    得許其就僅關於他共同被告之事項作為證人加以訊問。
四、查被告甲○○○於偵查中，係上開檢察署九十年度發查字第四二一號侵占案之被
    告（告訴人係葛邱華美）；亦係同署九十年度偵字第四一七五號侵占案之共同被
    告（告訴人亦係葛邱華美；另一共同被告則為穆淑女），此核閱該二案卷宗甚明
    ；而該穆淑女已被列為九十年度發查字第卅九號侵占案之被告，告訴人亦為葛邱
    華美，此亦經核閱該案卷屬實。復經細稽該90年發查字第四二一號案卷所附「追
    加被告告訴狀」所載，告訴人係認甲○○○涉嫌與穆淑女共同侵占而追加甲○○
    ○為共同被告前來（見四二一號偵查卷第一、二頁）。本院進而詳稽90偵四一七
    五號案卷，檢察事務官於其卷證分析報告書亦載：「．．．詎被告穆淑女意圖為
    自己不法之所有，竟將告訴人所委託之抵押權登記，登記自己為權利人，且將甲
    ○○○所清償上開三張本票含利息共二十五萬三千六百元變易持有為所有，侵占
    入己花用，更串通甲○○○隱匿事實真相，二人間就上開罪嫌，顯有犯意聯絡，
    行為分擔事實，皆為共同正犯．．．」（見四一七五號偵查卷第一頁）。互核上
    開案卷當事人之記載方式、追加被告告訴狀之意旨及分析報告書所載內容以觀，
    業已足證於偵查中甲○○○係被列為被告之身分，且被認為與他共同被告穆淑女
    具有共同正犯之關係，至為明確。再者，詳稽90偵四一七五號偵查卷90年７月６
    日偵查庭期日之報到單所載，甲○○○係以被告身分報到（見四一七五號偵查卷
    第六十三頁），益證甲○○○於前開案件確係屬共同被告、共同正犯之關係無訛
    。準此，揆諸前開之說明，於前開案件偵查中，即不得以共同被告甲○○○為證
    人加以訊問；亦不得以具有共犯關係之共同被告甲○○○為證人加以訊問；復依
    刑事訴訟法第一百八十六條第三款之規定，自不得令甲○○○具結；而上開九十
    年度偵字第四一七五號一案於九十年七月六日偵查時，竟違反上開規定令甲○○
    ○具結，有證人結文一紙足憑（見四一七五號偵查卷第七十一頁），依上開最高
    法院裁判旨意，即不發生具結之效力。綜上所查，本件被告甲○○○於偵查中所
    為「具結供證」之行為，既不發生具結之效力，核與刑法偽證罪之構成要件「供
    前或供後具結」並不該當。此外，復查無其他積極證據證明被告有前揭公訴意旨
    所指之偽證犯行，是被告之罪證不足，揆諸前揭說明，原審因而為無罪之判決，
    本院經核原判決認事用法，均無違誤。檢察官上訴意旨指原判決不當，為無理由
    ，應予駁回。
據上論斷，應依刑事訴訟法第三百六十八條，判決如主文。
本案經檢察官邱克斌到庭執行職務。
中    華    民    國      九十一      年      四      月      九        日
                                  臺灣高等法院臺南分院刑事第五庭
                                      審判長法官  鄭    文    肅
                                            法官  黃    三    哲
                                            法官  王    浦    傑
右正本證明與原本無異。
如不服本判決，應於判決送達後十日內向本院提出上訴狀，其未敘述理由者並應於提
出上訴狀後十日內向本院補提理由書（應附繕本)。
                                      法院書記官  蔡    振    豐
中    華    民    國      九十一      年      四      月      十一      日
